最高法院刑事判決　　　　　　九十六年度台上字第三五三八號
上　訴　人　甲○○
上列上訴人因誣告案件，不服台灣高等法院台南分院中華民國九
十三年十二月二十二日第二審判決（九十三年度上訴字第九二九
號，起訴案號：台灣台南地方法院檢察署九十二年度偵緝字第八
一四號），提起上訴，本院判決如下：
    主  文
原判決撤銷，發回台灣高等法院台南分院。
    理  由
本件原判決認定：上訴人甲○○曾因妨害自由案件，經原審法院
判處有期徒刑五月，於民國八十七年四月二十七日執行完畢，仍
不知悔改。復因其曾任職於南天有線電視股份有限公司（下稱南
天有線公司），因故於九十年一月十一日為該公司解僱，遂對其
主管林居樂懷恨在心，明知林居樂並無教唆員工於九十年五月六
日擅闖入上訴人當時所住之台南縣下營鄉甲中村十六甲十鄰十號
住宅之妨害自由行為，而對上訴人說要找綽號「黑面」之人之事
實，竟基於意圖使林居樂受刑事處分之犯意，而於九十年五月八
日向台灣台南地方法院檢察署檢察官誣告林居樂犯上揭犯行，嗣
經該署檢察官以九十一年度偵字第八九四三號不起訴處分書為不
起訴處分確定等情。因而維持第一審論處上訴人意圖他人受刑事
處分，向該管公務員誣告罪刑（累犯）之判決，駁回上訴人在第
二審之上訴，固非無見。
惟查(一)、刑法上誣告罪之成立，在主觀方面，須申告者有使人受
刑事或懲戒處分之意思，在客觀方面，尤須所虛構之事實足使被
誣告人有受刑事或懲戒處分之危險。若申告他人有不法行為，而
其行為在刑法上並非構成犯罪，則被誣告者既不因此而有受刑事
訴追之虞，即難論申告者以誣告之罪。原判決理由謂，上訴人於
九十年五月八日向台灣台南地方法院檢察署檢察官申告林居樂犯
罪之事實，依訊問筆錄之記載：「我原是南天有限公司的稽查員
，而林居樂是稽查組長，我平日做稽查每日做日報表，八十九年
八月份我稽（查）了二十一戶，但公司只給我十八戶的績效獎金
。九十年五月六日，林居樂叫一位新進的人士到下營鄉甲中村十
六甲十號來說要找綽號『黑面』的，我說沒有這個人，他又說『
黑面』是他同學，我問他叫什麼名字，他說不知道，之後就離去
了」等情（原判決理由三(1)）。如果無訛，則上訴人是否有具體
申告林居樂有何犯罪行為，該當於何犯罪構成要件，在客觀上有
無足使林居樂受刑事處分之危險，即非全無疑義而待研求。另卷
附台灣台南地方法院檢察署檢察官九十一年度偵字第八九四三號
不起訴處分書亦記載：縱使當天真有如告訴人（即上訴人）所指
訴之情節發生，客觀上亦僅係有人駕該車要找一位綽號「黑面」
的人，未找到，隨即離開而已。告訴人雖另指稱前開行為有恐嚇
使其心生畏懼，致生危害於其安全之嫌。惟就告訴人指訴之情節
以觀，該人出言詢問，客觀上並無恐嚇之意思，亦非對告訴人之
生命、身體、自由、名譽、財產有危害之意，尚難認該人有恐嚇
行為，因認該人之行為與刑法第三百零六條無故侵入住宅罪及刑
法第三百零五條之恐嚇危害安全罪之構成要件不符，而為不起訴
處分之理由。是否亦認依上訴人所申告之事實，林居樂之行為在
刑法上並非構成犯罪，亦有待究明。凡此，均攸關上訴人是否成
立誣告罪，原判決未詳予調查釐清，剖析明白，遽為判決，尚嫌
速斷。(二)、當事人聲請調查之證據如與本案之待證事實無關緊要
者，事實審法院固可於判決理由內說明其理由，不為無益之調查
，若於證明事實，確有重要關係，而又非不易調查或不能調查，
則為明瞭案情起見，自應盡職權能事，踐行調查之程序，否則，
縱於判決內說明無庸調查，仍係審判期日應行調查之證據未予調
查，其判決難謂為適法。上訴人於原審曾具狀聲請傳訊證人即車
牌號碼為ＴＡ－九０五五號之所有人林淑蘭，以查明駕駛該車至
上訴人住所之人是何人，是否曾任職南天有線公司，進而查證是
否林居樂唆使其前往等情。此因與上訴人前向檢察官申告林居樂
之事實是否出於虛構攸關，自有調查之必要。原審亦認有調查必
要，曾依該汽車車籍資料所載車主地址即台南縣下營鄉○○村○
○路○段十二巷八號傳訊該證人，經郵政機關以「應受送達人已
遷移他處」而將傳票退回，有訴訟文書不能送達事由報告書可稽
（原審卷第三十三、四十頁）。原審未進一步調查該證人之新住
所再予傳喚調查，即謂上訴人有誣告之事實已甚為明確，核無傳
喚該證人調查之必要，亦有未當。上訴意旨指摘原判決不當，非
無理由。按第三審法院應以第二審判決確認之事實為判決之基礎
，刑事訴訟法第三百九十四條第一項前段定有明文。原判決上述
之違背法令影響於事實之確定，本院無可據以為裁判，應將原判
決撤銷，發回原審法院更為審判。原判決不另為無罪諭知部分，
基於審判不可分原則，併予發回。
據上論結，應依刑事訴訟法第三百九十七條、第四百零一條，判
決如主文。
中　　華　　民　　國　九十六　年　　七　　月　　五　　日
                      最高法院刑事第一庭
                          審判長法官  董　明　霈
                                法官  林　茂　雄
                                法官  張　祺　祥
                                法官  呂　永　福
                                法官  賴　忠　星
      本件正本證明與原本無異
                                      書  記  官
中　　華　　民　　國　九十六　年　　七　　月　　十　　日
                                                Ａ
